臺北高等行政法院判決
　　　　　　　　　　　　　　　　　　 96年度訴字第00807號
　　　　　　　　　　　　　　　.
原　　　告　和泰興業股份有限公司
代　表　人　甲○○
被　　　告　經濟部智慧財產局
代　表　人　蔡練生（局長）住同上
訴訟代理人　乙○○
上列當事人間因商標註冊事件，原告不服經濟部中華民國95年12
月27日經訴字第09506185870號訴願決定，提起行政訴訟，本院
判決如下：
　　主  文
原告之訴駁回。
訴訟費用由原告負擔。
　　事  實
一、事實概要：
    原告前於民國（下同）94年12月1 日以「橫綱及圖」商標（
    下稱系爭商標，如附圖1 所示），指定使用於商標法施行細
    則第13條所定商品及服務分類表第11類之「冷氣機、通風機
    、空氣清淨器、空氣清淨機、冷暖氣機、中央系統型冷氣機
    、車用冷氣、空氣殺菌除臭機、除濕機、汽車用空氣調節器
    、冷暖空調機、太陽能冷暖空調機、送風機、空氣乾燥機」
    商品，向被告申請註冊，經被告審查，認系爭商標與據以核
    駁之註冊第912124號「橫綱」商標（下稱據以核駁商標，如
    附圖2 所示）近似，且指定使用於同一或類似之商品，有致
    相關消費者產生混淆誤認之虞，應不准註冊，以95年8 月8
    日商標核駁第294726號審定書為核駁之處分。原告不服，提
    起訴願，經遭駁回，遂提起行政訴訟。
二、兩造聲明：
　(一)原告聲明：
    1.訴願決定及原處分均撤銷。
    2.訴訟費用由被告負擔。
  (二)被告聲明：
    1.駁回原告之訴。
    2.訴訟費用由原告負擔。
三、兩造之爭點：系爭商標指定使用於商標法施行細則第13條所
    定商品及服務分類表第11類之商品，是否有違商標法第23條
    第1項第13款之規定，而應不准註冊？
  (一)原告主張之理由：
    1.商標法第23條第1項第13款明文「相同或近似於他人同一
      或類似商品或服務之註冊商標或申請在先之商標，有致相
      關消費者混淆誤認之虞者，不得註冊」。惟構成本條款之
      違誤，須以「商標近似」、「商品類似」及「致消費者混
      淆誤認」三要件為斷。倘若商標並未構成近似，縱使商品
      同一，以一般具有普通知識經驗消費者，於購買時施以普
      通注意，仍得分辨其商品來自不同來源，而無造成消費者
      混淆誤認之可能。
    2.按「混淆誤認之虞」審查基準（下稱審查基準）5.2.3 揭
      示，判斷商標近似，應以商標圖樣整體為觀察。此乃係由
      於商標呈現在商品／服務之消費者眼前的是整體圖樣，而
      非割裂為各部分分別呈現。本案據以核駁商標為單純文字
      所組成，字體未經任何設計；而系爭商標為一可愛相撲娃
      娃圖形，手中抱有「橫綱」二字的橢圓形塊狀物，橫綱二
      字所佔比例甚小，是以二商標呈現於消費者眼前，一為純
      文字商標，一為顯眼娃娃圖形，兩者給予消費者的寓目印
      象並非相同，並無致消費者混淆誤認之虞。再者，「橫綱
      」二字源於日本相撲比賽，意為最高級別、地位之力士，
      而我國許多業者皆以之為商標，隱喻所提供者皆為最高級
      、最優良的商品／服務，此於被告商標檢索可稽，故「橫
      綱」雖為外來文字，但早已為國人所知悉，而非據以核駁
      商標申請人所獨創，識別性自較薄弱。系爭商標圖樣雖含
      有「橫綱」二字，但就商標整體觀之，橫綱二字並非主要
      部分，於實際使用、商標宣傳時，所給人寓目印象皆為可
      愛娃娃圖樣，而非「橫綱」二字，當無致使消費者混淆而
      誤認二商標為同一或類似。
    3.「橫綱」二字於84年起即有國內業者以之為商標註冊使用
      ，消費者對於「橫綱」二字早有認識，並非如被告所云為
      不常見之詞，加上近年來電視媒體的發達，日本的許多節
      目在台灣都可以觀賞，日劇、相撲、摔角等都擁有龐大的
      收視群，國內消費者對於「橫綱」一詞並非陌生。再者，
      近日日本力士訪台，吸引了許多媒體關注，國人更是為之
      瘋狂，報紙、媒體天天都有相關報導，「橫綱」朝青龍所
      在之處，無不吸引大家目光，「橫綱」一詞更因此讓國內
      大眾印象深刻。
    4.原告於87年起即以相撲娃娃之造型申請一系列商標，於大
      量廣告宣傳中都有此相撲娃娃的亮相，在店面陳列中也以
      此可愛的娃娃吸引消費者注意，消費者為商品選購時所特
      別挑選的贈品也為可愛的相撲娃娃，相撲娃娃已在消費者
      心中留下深刻印象，當消費者看到此一圖形時，即會聯想
      到原告所提供之商品／服務，並不會因娃娃手中「橫綱」
      字樣而與他人產品發生混淆誤認之情事。另，原告亦以此
      相撲娃娃造型申請立體商標獲准註冊在案，就商標申請而
      言，立體商標之申請註冊審查較為嚴格，須具備識別性、
      非功能性及其他一般商標註冊要件，即該立體商標已產生
      足以表彰商品來源之第二層意義而取得識別性時，方可准
      其註冊，因此，以相同圖樣申請註冊，一為立體商標，一
      為平面商標，立體商標因取得次要意義而獲准註冊，則同
      理平面商標亦已為國內消費者所認識，足以表彰原告之商
      品／服務，自無不得註冊之理。再者，原告自52年設立至
      今已逾40年，一直以來對其所推出之產品，都十分重視商
      品品質，加上大量宣傳、造勢活動，每每推出一波新產品
      就引起轟動，近15年來原告更積極投入家電市場，藉著其
      所奠定的良好基礎，及經營者的行銷策略，所推出之商品
      都有絕佳的銷售成績，可謂是台灣家電市場的領導品牌。
      原告之代表人甲○○其於業界的高知名度，也大大提升了
      本件商標之品牌形象，甲○○不但常獲邀演講，電視台專
      訪邀約不斷，其與千金攜手合作之廣告強力曝光之下，更
      是令銷售數量不斷竄升。經由原告之廣告大量曝光，及其
      商品多年來良好的品質保證，都為消費者選購家電第一考
      量之原因，系爭商標由於原告良好的策略行銷及所代表品
      牌之知名度，加上相撲娃娃廣告的強力播送，消費者於商
      品選購行為時，看到系爭商標圖樣，即會直接聯想原告所
      提供之商品／服務，並無與他人商標產生混淆之情形。
  (二)被告主張之理由：
    1.按商標「相同或近似於他人同一或類似商品或服務之註冊
      商標或申請在先之商標，有致相關消費者混淆誤認之虞者
      」，不得註冊，為商標法第23條第1 項第13款前段所明定
      。
    2.本件系爭商標與據以核駁商標相較，二者均有相同之中文
      「橫綱」，異時異地隔離觀察，易致相關消費者產生混淆
      誤認之虞，應屬近似之商標，復均指定使用於同一或類似
      之「冷氣機、通風機、送風機」等空調設備商品，以具有
      普通知識經驗之消費者，於購買時施以普通之注意，可能
      會有所混淆而誤認二商品來自同一來源或雖不相同但有關
      聯之來源，而致相關消費者混淆誤認之虞，自有首揭法條
      規定之適用。至本件二商標對照比較，固有娃娃圖形有無
      之別，惟二者之文字部分既完全相同，異時異地隔離觀察
      ，自極可能影響商標予人之整體印象及觀念，而致消費者
      混淆而誤認二商品來自同一或相關聯之來源。且「橫綱」
      以日文漢字觀之，固有最高級別、地位之相撲力士之意，
      惟查日文漢字並非國內之一般消費者日常所習用之語法，
      且中文之「橫綱」二字並無特殊之字義，是原告所訴「橫
      綱」為我國人所習知常見之字詞，隱喻所提供者為最高級
      、最優良商品或服務，識別性自較薄弱乙節，尚難憑採。
      至原告所稱其於87年起即以相撲娃娃造型申請一系列之平
      面商標及立體商標，及其設立至今已逾40年，為台灣家電
      市場領導品牌，加上相撲娃娃廣告的強力播送，消費者看
      到本件商標圖樣，即會聯想到其所提供之商品／服務，不
      會產生混淆之情形云云，惟審酌原告所檢送含娃娃圖形之
      商標註冊證影本、相關報導、廣告及收據等資料，皆非如
      本件系爭商標圖樣之中文「橫綱」搭配相撲娃娃圖形之使
      用證據。且原告申請註冊於他類含中文「橫綱」之註冊第
      0000000 、0000000 、0000000 、0000000 、0000000 、
      0000000 號等商標，其申請日期皆於94年8 月或12月間，
      距今尚未滿2 年，反觀本件據以核駁商標之申請日期為88
      年8 月10日，至今已近8 年，相較之下自難據以認定本件
      「橫綱」二字經原告之長期使用已為相關消費者所熟知，
      而無與據以核駁商標產生混淆誤認之虞。
　　理  由
甲、程序方面：
    原告經合法通知，無正當理由未於言詞辯論期日到場，核無
    行政事訴訟法第218 條準用民事訴訟法第386 條各款所列之
    情形，爰依被告聲請由其一造辯論而為判決。
乙、實體方面：
一、按商標「相同或近似於他人同一或類似商品或服務之註冊商
    標或申請在先之商標，有致相關消費者混淆誤認之虞者。」
    不得註冊，為商標法第23條第1 項第13款本文所規定。所謂
    「有致相關消費者混淆誤認之虞」者，係指兩商標因相同或
    構成近似，致使相關消費者誤認為同一商標，或雖不致誤認
    兩商標為同一商標，但極有可能誤認兩商標之商品／服務為
    同一來源之系列商品／服務，或誤認兩商標之使用人間存在
    關係企業、授權關係、加盟關係或其他類似關係而言。而判
    斷有無混淆誤認之虞，則應參酌商標識別性之強弱、商標之
    近似及商品／服務類似等相關因素之強弱程度、相互影響關
    係及各因素等綜合認定是否已達有致相關消費者產生混淆誤
    認之虞。
二、經查，本件「橫綱及圖」商標圖樣係由一可愛之相撲娃娃圖
    形，其左手抱有中文「橫綱」二字的橢圓形圖形所組成，而
    據以核駁之註冊第912124號「橫綱」商標圖樣則由單純之中
    文「橫綱」二字所構成（二者詳如如附圖1 、2 所示）。二
    商標圖樣相較，固有相撲娃娃圖形有無之別，惟二者均有相
    同之中文「橫綱」二字，而中文「橫綱」並無特殊意義，縱
    以日文漢字觀之，其字義固有如原告所稱係指最高級別、地
    位之相撲力士，然對國內消費者而言，尚非日常習見之語詞
    ，仍具相當識別性，則兩商標既均有具識別性之相同中文「
    橫綱」，於異時異地隔離觀察之際，自有令人產生其係源自
    於同一系列商標之聯想，應屬構成近似之商標，復均指定使
    用於「冷氣機、通風機」等同一或類似之商品。則衡酌兩商
    標圖樣上均有相同之中文「橫綱」二字，其近似程度較高，
    且指定使用之商品復屬同一或高度類似之商品，以具有普通
    知識經驗之相關消費者於購買時施以普通之注意，自易產生
    其商品係源自於同一產製主體或雖不相同但有關聯之聯想，
    而致生混淆誤認之虞。至原告所稱本件商標業經其長期使用
    而臻著名，無致相關消費者與據以核駁商標產生混淆誤認之
    虞等云。然查依據原告所提之註冊證影本、相關報導、廣告
    、收據等資料觀之，皆非系爭商標圖樣之中文「橫綱」搭配
    相撲娃娃圖形之使用證據，尚難認本件商標業經原告長期使
    用，已為相關消費者所熟知，而無與據以核駁商標產生混淆
    誤認之虞；另原告所舉以中文「橫綱」作為商標圖樣一部分
    申准註冊諸案例，核其指定使用之商品或服務與本件有別，
    案情不同，亦無可執為系爭商標有利之論據。是系爭商標之
    申請註冊，應有首揭法條規定之適用。
三、從而，被告以系爭商標之註冊有違審定時商標法第23條第1
    項第13款之規定，而為系爭商標不准予註冊之審定處分，於
    法並無不合，訴願決定予以維持，亦屬妥適。原告主張前詞
    ，請求撤銷訴願決定及原處分，為無理由，應予駁回。
據上論結，本件原告之訴為無理由，爰依行政訴訟法第218 條、
第98條第1 項前段，民事訴訟法第385 條第1 項前段，判決如主
文。
中    華    民    國    96     年    11     月   15   日
                        第四庭審判長法  官 陳國成
                                    法  官 李玉卿
                                   法  官 陳忠行
上為正本係照原本作成。
如不服本判決，應於送達後20日內，向本院提出上訴狀並表明上
訴理由，如於本判決宣示後送達前提起上訴者，應於判決送達後
20日內補提上訴理由書（須按他造人數附繕本）。
中　　華　　民　　國　　96　　 年　　11　 　月   15   日
 　　  　　　　　　　    　         書記官  陳又慈
